【裁判字號】    88,訴,4928
【裁判日期】    890131
【裁判案由】    債務人異議之訴
【裁判全文】
臺灣臺北地方法院民事判決  八十八年度訴字第四九二八號
    原      告  甲○○
    訴訟代理人  陳麗菁律師
                林佩儀律師
                送達代收人  乙.
    被      告  丙○○
右當事人間債務人異議之訴事件，本院判決如左：
    主    文
原告之訴駁回。
訴訟費用由原告負擔。
    事    實
甲、原告方面：
  一、聲明：確認原告對被告持有原告於民國八十六年十月二十四日所簽發，票面金
      額為新台幣（下同）壹佰貳拾萬元，到期日為八十七年十二月三十一日之本票
      無履行之義務，被告並應將該本票返還予原告。
  二、陳述：
    (一)原告與被告於八十六年十月二十四日協議離婚，並簽訂協議書及離婚協議書
        各一份。依協議書第一條約定：「原告同意給付被告四百萬元，作為被告母
        子購屋之用，並自八十七年起算十年內，至遲於每年十二月三十一日前按年
        給付四十萬元予被告，原告同意開立支票以為清償，並提供如附表所示之本
        票，作為本條履約之擔保」，此購屋費用純係原告基於善意所為之贈與行為
        。
    (二)按「贈與人於贈與約定後，其經濟狀況顯有變更，如因贈與致其生計有重大
        之影響，或妨礙其扶養義務之履行者，得拒絕贈與之履行。」，民法第四百
        十八條定有明文。原告已先行支付被告二百六十萬元之贍養費，並依離婚協
        議書第二、三條規定支付被告一百三十萬元作扶養兩造長子之生活費及教育
        費，且贈與被告泛亞商業銀行股票五十張及富豪汽車一部，原告為支付上開
        之贍養費用及償還為籌措長子教育費用、購買股票及汽車所借貸之二百三十
        萬元，曾向訴外人即原告之兄王利軍借貸三百六十萬元，每月須還款一萬元
        ，原告另向銀行貸款五十萬元，每月即須償還貸款本息七千七百九十三元。
        此外，原告於八十七年七月二十一日再婚並育有一女，為支付一家三口之生
        活費及償還上開借款，每月固定支出之費用約為四萬一千四百五十元，而原
        告任職中與銀行，每月實領薪資四萬七千九百七十五元，則每月僅剩餘六千
        五百二十五元可供自由運用，再扣除每月非固定支出，每月之收入所剩無幾
        。上述事實足證原告於贈與契約之後，經濟狀況顯有變更，原告若履行系爭
        贈與，則無法維持生計，更不能履行對於妻女二人之扶養義務，原告自得依
        民第四百十八條拒絕贈與契約之履行。又如附表所示之本票係原告為擔保系
        爭贈與契約債務所簽發，原告既得拒絕贈與契約之履行，對於該本票自亦無
        履行之義務，爰請求確認如訴之聲明如示並請求被告交還該本票予原告。
  三、證據：提出協議書影本、離婚協議書影本、薪資清單影本、還款記錄影本、放
      款扣帳通知書影本、裁定影本各一份、戶籍謄本正本一份。
乙、被告方面：
  一、聲明：如主文所示。
  二、陳述：
  （一）離婚協議書之性質乃互負義務之雙務契約，並非贈與契約，原告主張贈與契
        約之窮困抗辯，自無理由。
  （二）原告與被告離婚時，原告於銀行尚有定存三、四千萬元，並無經濟困難而影
        響其生計之情形存在。
  （三）原告於台北市○○○路有不動產房屋一筆，登記於原告所有，於購屋時買賣
        價金即高達一千五百萬元，現若變賣價金應更甚於此，原告主張其經濟狀況
        困難，自無理由。
  （四）原告與被告簽離婚協議書時，即知每年須支付被告四十萬元作為購屋之用，
        其明知負有此一義務，仍於離婚後半年內即另組家庭，足認原告衡量其經濟
        能力足以負擔。
  三、證據：提出八十四年、八十五年度綜合所得稅納稅證明書影本各一份。
  理    由
壹、程序方面：
    按訴狀送達後，原告不得將原訴變更或追加他訴；但經被告同意或不甚礙被告之
    防禦及訴訟之終結者，不在此限。又被告於訴之變更或追加無異議，而為本案之
    言詞辯論者，視為同意變更或追加，民事訴訟法第二百五十五條定有明文。本件
    原告原起訴聲明「確認原告對被告持有原告於民國八十六年十月二十四日所簽發
    ，票面金額為一百二十萬元，到期日為八十七年十二月三十一日之本票無履行之
    義務」，嗣於訴訟中，追加訴之聲明「被告並應將該本票返還予原告」，核原告
    原起訴聲明之訴訟標的為本票債務本身，而追加聲明之訴訟標的則為所有物返還
    請求權，故應屬訴之追加，惟被告就原告所為訴之追加，無異議而為本案之言詞
    辯論，依前揭條文規定，視為同意追加，故原告所為訴之追加，應予准許，合先
    敘明。
貳、實體方面：
一、本件原告起訴主張其為擔保履行與被告間離婚協議所約定贈與被告購屋之費用，
    於八十六年十月二十四日簽發，票面金額一百二十萬元，到期日為八十七年十二
    月三十一日如附表所示之本票交予被告。嗣原告於八十七年七月二十一日再婚並
    育有一女，原告每月實領薪資四萬七千九百七十五元，惟原告為支付一家三口之
    生活費用及償還借款，每月固定支出之費用約為四萬一千四百五十元，再扣除非
    固定支出，原告每月之收入所剩無幾，原告若履行贈與之約定，則未能維持生計
    ，且不能履行對於妻女之扶養義務，原告自得依第四百十八條拒絕贈與契約之履
    行。系爭本票係原告為擔保贈與契約債務所簽發，原告既得拒絕贈與契約之履行
    ，對於該本票自亦無履行之義務，為此起訴請求確認原告對該本票債務無履行之
    義務並請求被告交還前該本票予原告。
二、被告則以：離婚協議書之性質乃互負義務之雙務契約，並非贈與契約，原告不得
    主張贈與契約之窮困抗辯，且原告與被告離婚時，原告於銀行尚有定存三、四千
    萬且原告現於台北市○○○路尚有不動產房屋一筆，登記於原告所有，於購屋時
    買賣價金即高達一千五百萬元，現若加以變賣，價金應更甚於此，原告主張其經
    濟狀況困難，自無理由。再者原告與被告簽離婚協議書時，即知其每年支付被告
    四十萬元作為購屋之用，其明知負有此一義務，仍於離婚後半年內即另組家庭，
    足認原告衡量其經濟能力足以負擔等語，資為抗辯。
三、查原告與被告原為夫妻，於八十六年十月二十四日協議離婚，並簽訂協議書及離
    婚協議書各一份。依協議書第一條約定：「原告同意給付被告四百萬元，作為被
    告母子購屋之用，並自八十七年起算十年內，至遲於每年十二月三十一日前按年
    給付四十萬元予被告，原告同意開立支票以為清償，並提供如附表所示之本票，
    作為本條履約之擔保」，原告乃於依協議書之約定簽發如附表所示之本票一紙交
    予原告，以為履約之擔保等事實，為兩造所不爭執，且有協議書影本、離婚協議
    書影本各一份為證，堪信為真實。
四、原告另主張上開協議書第一條約定之性質為贈與契約，並為窮困之抗辯，拒絕贈
    與契約之履行。被告則抗辯：上開協議書係原告支付金錢，被告同意簽字之雙務
    契約，並非贈與契約，且原告並無經濟困難之情形等語。經查：
  (一)系爭協議書及離婚協議書中有關處分財產之約定，其性質雖為契約行為，惟離
      婚既為身分行為，即不得以交付金錢為對價，否則有違公序良俗，故原告主張
      系爭協議書第一條約定之性質為贈與契約，自屬有據。而被告辯稱其為雙務契
      約，並非贈與契約云云，尚不足採。
  (二)至原告主張民法第四百十八條贈與契約之窮困抗辯，自須就其符合民法第四百
      十八條之要件為舉證。惟原告現於台北市○○○路一五五巷七號四樓之房屋住
      所為其所有，且購入時之價金為一千五百萬之事實，為兩造所不爭執，而該房
      屋所坐落之地段房價非低且逐年上昇，則原告既擁有市價至少一千五百萬元以
      上之不動產，系爭本票之面額僅為一百二十萬元，兩相比較，實難認原告若履
      行該本票債務將致其生計有何重大之影響，或妨礙其扶養義務之履行，核與民
      法法第四百十八條之要件即有未合，故原告主張贈與契約之窮困抗辯，拒絕履
      行如附表所示之本票債務，顯屬無據。
      為此起
五、從而，原告請求確認對如附表所示之本票債務無履行之義務並請求被告交還該本
    票予原告，均無理由，應予駁回。
六、本件事證已臻明確，兩造其餘主張陳述及所提之證據，核與判決結果均無影響，
    毋庸再予審酌，附此敘明。
丙、結論，本件原告之訴為無理由，依民事訴訟法第七十八條判決如主文。
中      華      民      國    八十九    年      一      月    三十一    日
                                            民事第四庭法      官  鄭純惠
~F0
~T48
┌──────────────────────────────────────────────────────┐
│附表：                                                                                                      │
├─┬─────────┬─────────┬───────────┬────────┬────────┬──┤
│編│  發    票    人  │  發    票    日  │  到      期      日  │ 票  面  金  額 │ 本  票  號  碼 │備考│
│號│                  │                  │                      │   （新台幣）   │                │    │
├─┼─────────┼─────────┼───────────┼────────┼────────┼──┤
│１│甲○○            │八十六年十月二十四│八十七年十二月三十一日│壹佰貳拾萬元    │0000000  │    │
│  │                  │日                │                      │                │                │    │
└─┴─────────┴─────────┴───────────┴────────┴────────┴──┘
右為正本係照原本作成
如對本判決上訴，須於判決送達後廿日內向本院提出上訴狀
中      華      民      國    八十九    年      一      月    三十一    日
                                                    法院書記官  林秀娥


司法院資訊處製作；財團法人民間司法改革基金會備份。
